臺灣臺北地方法院民事判決　八十八年度訴字第四六○五號
　　原　　　告　甲○○
　　被　　　告　乙○○
右當事人間返還價金事件，本院判決如左：
    主      文
原告之訴及假執行之聲請均駁回。
訴訟費用由原告負擔。
    事      實
甲、原告方面：
一、聲明：（一）被告應給付原告新台幣（下同）二百五十四萬五千一百四十元，及
    自民國八十八年十月十五日起至清償日止，按年息百分之五計算之利息。（二）
    願供擔保請准宣告假執行。
二、陳述：
  （一）兩造於民國八十八年九月十日簽訂不動產買賣契約，約定由原告以總價一千
        七百五十萬元向被告買受坐落台北市○○區○○段四小段一二二四建號，門
        牌台北市○○區○○路二段四十三號二樓之二建物及其基地持分，依契約第
        二條約定，價金分三期給付，原告依約交付第一期價金後，在交付第二期價
        金之前夕，發生九二一大地震，致使房屋發生嚴重龜裂，地下室亦有鋼筋外
        露情事。
  （二）原告之所以願購買系爭房地，係因該房地完好無缺，惟經九二一地震後，該
        屋受創嚴重，鋼筋變形外露，牆壁龜裂，地下室連續壁龜裂，顯非原告當初
        所欲購買。依民法第三七三條危險負擔之規定，在買賣標的物未交付前，所
        有利益及危險由出賣人享有及負擔。本件系爭房地既未交付，因九二一大地
        震所造成之損害，自應由出賣人即被告負擔。而系爭房屋既因地震受損，顯
        無回復受損前之狀況，原告自得解除買賣契約。且原告如知系爭房屋有如此
        之瑕疵存在，亦不會加以購買，依民法第八十八條第一項後段之規定，原告
        亦得撤銷買受之意思表示。原告前分別於八十八年九月廿三日、八十八年十
        月六日委由代理人以八十八年度九聯莊律字第一五八一五、第一五八三三號
        函解除兩造所訂買賣契約或撤銷原告所為買受之意思表示，並於八十八年十
        月十三日再度委由代理人以八十八年九聯莊律字第一五八四四號函催告被告
        返還所收價金二百六十二萬五千元。該函被告於八十八年十月十四日收受。
        惟被告並未返還價金，原告自得依民法第二五九條、第一七九條之規定，請
        求被告返還所收之價金。
  （三）按行使權利，履行義務應依誠信原則為之，本件成屋買賣契約於雙方締約成
        立之後，交付房屋前發生不可抗力之事由，致使該系爭標的房屋發生瑕疵而
        無法回復至依契約本旨所欲達到之目的，而物之瑕疵擔保責任乃依法律規定
        之無過失責任，只要有此法律事實即該當於此法律規定，又依民法第三百七
        十三條規定其危險分擔以交付時為準，而本案系爭房屋未交付前所造成之瑕
        疵，被告當應承受此風險，原告既已依合法程序解除契約，契約當溯及消滅
        ，已屬無疑，若強使原告必須接受被告修繕後，而又不可期待回復至雙方訂
        立契約時之品質效用之系爭房屋，豈不是間接要求原告承擔在未交付該系爭
        房屋之前之風險，公道何在。
  （四）依雙方所立不動產買賣契約書之約定應依立約當時之現況交屋（請見契約第
        一頁手寫之記載），而系爭房屋因九二一地震已生鋼筋外露，剪力牆拉扯龜
        裂情形（被告主張之修補，查僅係以水泥或填充物補強，有其提出之修補收
        據上記載可稽，與原物已有不同），九二一地震後被告未能依立約當時之現
        況交屋，已屬給付不能，雙方契約書第十一條亦約定：「本契約之房地，其
        危險（例如：因天災、地變或其他原因受損害時），於交屋日前由乙方（即
        被告）承受負擔」云云，系爭房屋有如上述給付不能情形，依民法第二五六
        條規定原告當得解除契約，並以八十九年十月十七日準備書狀做為解除契約
        之意思表示，自得依民法二五九條規定請求返還價金。
　（五）被告已將系爭房屋出售他人，並為所有權移轉登記完畢，系爭買賣亦已給付
        不能，原告爰依民法二五六條規定解除契約，並以八十九年十月十七日書狀
        做為解除契約之意思表示，則原告依民法二五六條、第二五九條規定請求返
        還價金，亦無不合。
  （六）又民法第八十八條規定意思表示之錯誤，不僅指表示行為與內容之錯誤，動
        機之錯誤於物之性質交易上認為重要者，其錯誤亦為意思表示內容之錯誤，
        而系爭大樓經四級地震即發生龜裂情形，此物之性質於買賣交易上當為重要
        （且台北市四個活斷層，系爭辛亥路二段即緊臨其中一活斷層如附件二，此
        物之性質於買賣交易上亦為重要），依民法八十八條第一項規定當得撤銷意
        思表示。
  （七）退步言之，原告於八十八年十月六日去函向被告為解除契約之意思表示，而
        被告亦於同年十一月二日及同年十二月三十日以存證信函為解除系爭買賣契
        約之意思表示。兩造所為解除同一契約之意思表示，已因要約交錯而使該契
        約合意解除。兩造已合意解除，並向稅捐稽徵機關辦理退稅。雖被告辯稱係
        由中信房屋之人員及承辦代書所辦理云云，惟查被告解約並不合法（如後述
        ），若非兩造已合意，渠等之行為，豈非構成偽造文書！故被告所辯不足採
        信。
  （八）被告之解除契約不合法：
        民法第二百五十四條規定：「契約當事人之一方遲延給付者，他方當事人得
        定相當期限，催告其履行，如於期限內不履行時，得解除其契約」。依最高
        法院七十四年一月八日民事決議：「如未定期限，難謂與民法規定解除契約
        之要件相符」云云，故退萬步言，如認原告有遲延責任，被告未定期限催告
        ，逕行解除契約，亦於法不合，兩造間系爭買賣契約第八條第二款亦約定：
        「若經乙方（即被告）依房屋交易安全契約書之方式催告『期滿』而甲方（
        即原告）仍不履約，乙方得解除契約…」，被告未依約完成催告手續逕行解
        約，與雙方契約約定亦不合。又原告於八十八年九月二十三日第一五八一五
        號之律師函已通告被告減少價金並於第二、三次款中扣除，被告猶以原告未
        支付第二期款主張約云云，亦不合法。綜上所述，被告之解約不合法。
  （九）兩造合約既已解除或撤銷，被告所收價金自應返還。
  （十）被告抗辯並不可採：
    １、民事訴訟法第二五五條第一項第二款、第七款規定：「訴狀送達後，原告不
        得將原訴變更或追加他訴。但有下列各款情形之一者，不在此限：二、請求
        之基礎事實同一者。七、不甚礙被告之防禦及訴訟之終結者。」原告所再主
        張之民法第八十八條第一項前段，及第二項規定請求之基礎事為：系爭房屋
        經九二一地震即出現龜裂、鋼筋外露情形（台北地震僅四級），此物之性質
        在交易上認為重要（原告如知此情事亦不願買受），基礎事實同一，亦無礙
        被告之防禦及訴訟終結，故原告之主張應予准許。更何況原告起訴時，即有
        主張因錯誤撤銷買受之意思表示，依不當得利請求返還。
    ２、又系爭房屋因九二一地震出現龜裂、外牆剝落、兩邊剪力牆受損等情形，為
        兩造不爭之事實，而被告所稱外牆瓷磚搭架費僅三萬元，另大廈修補瓷磚、
        大理石、水泥脫落等費用為五萬元、地下室二邊剪力牆裂縫灌注補強費則高
        達廿餘萬元，可見外牆脫落及剪力牆裂縫均達相當之面積、深度，而僅將裂
        縫「補」起，與原物已不同，又房屋、地下室毀壞或經判定為危樓，因無他
        處可去而續行使用該建物者亦所在多有，況被告所稱之名車是否屬住戶所有
        、是否確有住戶遷回，亦未可知，被告等逕執此而謂房屋已完全修復云云，
        亦不可採。
    ３、原告所提照片九幀，確屬系爭大樓之龜裂受損情形，已為八十九年十月六日
        現場履勘時被告所自認。則系爭房屋確有瑕疵應屬明確。
    ４、又被告稱大樓「牆面」管委會已請專業「工程公司」予以完全修復云云，然
        依被告所提支出傳票之前二張，僅交予「劉明憲先生」施作瓷磚、大理石、
        水泥脫落之修「補」，包括搭架費用亦僅八萬元，被告所陳經「專業工程公
        司」修「復」云云，亦不實。
    ５、又政府所為房屋全毀、半毀之標記乃就明顯之房屋毀壞為程度判斷，否則須
        人民主動申請方予受理（系爭大樓住戶可能恐轉售不便或影響房價而不願申
        請），而房屋毀壞因無他處可供居住而委曲求全未搬離建物者亦所在多有，
        故亦不能以房屋現未貼上全毀、半毀標記或是否有人搬離，即為無瑕疵無任
        何影響之判定。
    ６、另房屋是否堅固非可從外觀判定，九二一地震亦發現有建商以空汽油罐、沙
        拉油桶填充樑柱，使人誤認樑柱寬度並誤認該大廈安全穩固，而被告所提管
        委會會議紀錄無任何簽名，原告否認形式及內容之真正，且該紀錄可承受七
        級大地震云云，惟九二一地震中，台北僅四級，已生系爭大樓地下室剪力牆
        龜裂、大樓鋼外露、外牆剝露、牆壁龜裂等情形，亦顯見系爭大樓非如被告
        所稱安全穩固。
    ７、原告與被告及訴外人中國信託商業銀行訂定之房屋交易安全契約書中，並未
        規定信託讓與契約消滅時由原告信託讓與於中國信託商業銀行之價金應如何
        歸屬，依信託法第六十五條規定，信託關係消滅時，信託財產之歸屬，除信
        託行為另有訂定外，依左列之順序定之，一、享有全部信託利益之受益人。
        二、委託人或其繼承人。而依兩造所訂房屋交易安全契約第四條第三項，被
        告為該安全交易契約之受益人，今買賣契約已解除或撤銷，信託契約因目的
        不達而消滅，依信託法前開之規定，於信託關係消滅時信託價金歸屬被告所
        有，原告自得請求被告返還以回復原狀。且依雙方所訂定之房屋交易安全契
        約中第十五條約定，原告同意自安全專戶中撥付被告五十萬元，此五十萬兀
        亦是基於該買賣契約而信託讓與之價金之一部分，今買賣關係消滅，信託目
        的消滅，被告亦應返還此部分之價金。
　　８、本案純為地震發生，顯現出系爭大樓之耐震度不足問題。且被告所指大樓之
        修補，亦僅是將裂縫補起或抹平外牆，與原狀已不同，一已有裂縫或已彎曲
        （故鋼筋折損外露，請見原告所提照片）之物，再稍施壓將加速折損，耐震
        情形每況愈下，（而台此僅四級已生裂縫），雖現時居住無即時危險，然一
        般人購屋均為一輩子之使用，甚至代代相傳，尤以系爭房地原價高達千萬元
        ，卻於台北僅四級地震，發生龜裂折損，可證其耐震度不足。此物之性質，
        在交易上認為重要外，亦不能在物未交付前，仍將此已發生瑕疵之危險負擔
        交由買受人承擔，且強要買受人接受此物，買受人依民法八十八條撤銷買受
        之意思表示，或因系爭房屋有前述所述無法補正之物之瑕疵（亦為物之瑕疵
        ，非僅現時能居住否方為物之瑕疵），主張解約，並無不合。
　　９、如謂意思表示不能撤銷或不能解約，將使買受人在將來台北發生四級以上地
        震時，較一般正常房屋買受人須多花費房屋及大樓修補費用，且須承受地震
        所生一切後果居住使用系爭房屋不能得安寧，反須提心吊膽，此對買受人言
        ，亦非公允。　　１０、系爭房屋有無法回復之瑕疵，有下列事證：
　　　　a.系爭房屋九二一地震後鋼筋外露、牆壁龜裂為二造不爭之事實，依被告所
          提之修補收據所載，１僅將外牆剝落處以磁磚貼上，以填充物填塞裂縫，
          與原狀已有不同。
　　　  b.不能僅以外觀上無不同即謂已回復原狀，（此乃依常理推斷），如被告主
          張已回復一般應有之耐震度，且能長期維持，請被告舉證以實其說。
  　　  c.又房屋結構體乃支撐房屋存在之主要因素，瑕疵如產生於結構體上，已非
          微不足道–與裝潢設施之損壞不同，台此僅四級地震已足使系爭大樓鋼筋
          折損外露，外牆剝落，系爭房屋及地下室牆壁龜裂，結構體發生瑕疵，被
          告以微不足道比喻，亦有失公允。
  　、原告於八十八年九月二十三日八十八年度九聯莊律字第一五八一五號律師函
        內述：「經過九月二一日之大地震，發現該棟大樓柱子鋼筋外露‧‧系爭房
        屋下方龜裂，磁磚脫漏鋼筋外露，其他牆壁龜裂，已不符‧‧通常之效用，
        ‧‧且為當初本人所不知，‧‧本人當得主張撤銷或…該契約」，已表示系
        爭房屋有物之性質在交易上認為重要情形，復於八十八年十月六日八十八年
        度九聯莊律字第一五八三三號函中表示：「‧‧現該屋因九二一大地震，鋼
        筋凸出，牆壁剝落，‧‧地下室裂縫四處可見，‧‧亦可證明該屋於依一般
        社會大眾之認知已有不符，且‧‧，本人當得主張撤銷買賣意思表示」，亦
        已表示系爭房屋與交易一般大眾認為重要之物之性質不符，該二函原告主張
        撤銷買受之意思表示，在法定一年除斥期間內，並未逾期。
三、證據：提出不動產買賣契約書一份、照片九幀、九興聯合律師事務所函暨掛號郵
    件收件回執各三紙、存證信函四紙、台北市稅捐稽徵處大安分處書函影本二紙、
    台北市稅捐稽徵處函影本一紙、撤銷申請書影本一紙、建物登記謄本一紙、剪報
    影本一紙為證。
乙、被告方面：
一、聲明：（一）如主文第一項所示。（二）如受不利判決，願供擔保請准宣告假執
          行。
二、陳述：
  （一）系爭房屋並無「無法回復原狀」之瑕疵，原告主張解除契約為無理由：系爭
        房屋自九二一地震發生迄今，從未被判定存有「無法回復原狀」之瑕疵，原
        告亦未曾提出任何鑑定證明或其他證據以證明其主張。退步言之，縱系爭房
        屋曾因地震產生微不足道之瑕疵，除系爭房屋所屬管理委員會已將其修復而
        無安全疑慮，並有鈞院履勘筆錄可憑外，被告亦已提出相關證據佐證，系爭
        房屋實無任何價值或通常效用滅失或減少之情形。綜上，系爭房屋既未產生
        無法回復原狀之瑕疵，原告依民法第三百五十九條規定主張解除契約，係無
        理由。
  （二）原告所為撤銷意思表示之主張，實屬無據：
    １、按「民法八十八條之撤銷權，自意思表示後，經過一年而消滅」民法第九十
        條已定有明文。原告係於八十八年九月十日與被告訂立系爭不動產買賣契約
        ，縱其意思表示內容確有錯誤，依前揭民法規定，其撤銷權於八十九年九月
        十一日即因超過一年除斥期間而消滅，原告卻遲至八十九年十月間方以準備
        狀主張撤銷，其主張已失所憑依。
    ２、退步言之，九二一地震亦未影響系爭房屋之安全性質，原告實無理由依民法
        第八十八條第二項規定，主張其對系爭房屋性質所為之任何意思表示內容有
        錯誤，從而原告尚難以同條第一項前段規定撤銷系爭契約。綜前所述，原告
        所為撤銷之主張，實屬無據。
  （三）被告係合法解除契約，原告之抗辯並無所據：
    １、於債務人負遲延責任時，債權人仍須催告債務人履行，方得解除契約，固為
        民法第二百五十四條明定，惟「自催告後經過相當期間，債務人仍不履行者
        ，基於誠實信用原則，應認亦已發生該條所定契約解除權。」最高法院亦於
        七十四年一月八日第一次民事庭會議時，明揭斯旨。故債權人催告債務人履
        行債務已過相當期間者，即可認為已踐行民法第二百五十四條之程序。
    ２、原告雖企圖曲解系爭不動產買賣契約第八條第二項之約定：「‧‧‧若經乙
        方（即被告）依『房屋安全交易書』約定之方式催告期滿而甲方（即原告）
        仍不履約者，乙方得解除契約」而謂被告未合法解約。惟查，系爭安全安全
        契約書中並未約定締約之一方於他方違約時應定多久期間以催告，故於原告
        未依約於八十八年九月二十五日前繳交第二期價金、同年十月十五日前繳交
        第三期價金而應負遲延責任時，被告分別以八十八年十月一日台北青田郵局
        第三十二號存證信函及同年十一月十日之台北古亭第二九七七號存證信函催
        告原告繳交價金，即已善盡催告原告履約之責任。
    ３、再者，被告於上開催告行為已逾二月後，再以同年十二月三十一日台北重南
        郵局第八九二六四號存證信函解除系爭房屋契約，並合法送達原告，依前揭
        最高法院決議意旨，被告自得依約解除系爭不動產買賣契約。
    ４、按「行使權利，履行義務，應依誠實及信用方法」民法第一百四十八條第二
        項已定有明文。本件於原告誣指系爭房屋有無法回復原狀之瑕疵而拒不繳付
        價金時，被告即自原告於八十八年九月二十五日未繳第二期款而負第一次遲
        延責任時，催告原告應於繳交第三期價金前誠實履約，期間原告已有十五日
        之履約期限。而於原告未繳第三期款而負第二次遲延責任時，被告除再次催
        告原告誠實履約外，亦於催告已逾五十日後方解除系爭契約，已予原告依約
        誠實履行之相當機會。今原告竟任意顛倒是非而謂被告未定期限催告解約，
        核其所為，已違背誠實信用原則。基此，被告既係合法解除契約，原告之抗
        辯並無所據。
  （四）被告並無給付不能之情形，原告主張解約，實無理由：
    １、被告係因原告拒不繳納價金，方依約解除系爭不動產買賣契約，故被告已不
        負任何給付義務，從而原告任意曲解被告合法解約後再出賣系爭房屋之行為
        而謂被告給付不能，難謂有據。
    ２、雖「因『可歸責』於債務人而致給付不能，債權人得解除契約」民法第二百
        五十六條定有明文，查：（１）依系爭不動產買賣契約第二條第二項規定，
        原告應負先行給付房屋價金之義務，然原告從未給付高達一千四百八十七萬
        五千元之餘款予被告。（２）被告曾再三以存證信函催告原告履約，原告亦
        故意置之不理。（３）被告數次請求原告履約，原告均以系爭房屋有瑕疵而
        表明不願買受，或謬以已請求減少價金而拒不給付任何尾款，故被告因信賴
        原告已無履約誠意，方於解除系爭契約後將房屋出賣他人，被告實無任何可
        歸責之情事。
    ３、綜上所述，被告並未罹於給付不能，復無可歸責之處，原告主張解除契約，
        實無理由。
  （五）原告所為種種主張及抗辯，皆屬不實，已如前述。又為明本件係原告企圖賴
        繳價金而違約之事實，被告茲再以八十九年十一月二十日訴狀繕本催告原告
        ：「於本訴狀繕本送達之日起五日內，應立即繳交欠繳價金共計一千四百八
        十七萬五千元。如未於期限內繳交，被告於前揭期限屆滿時，解除系爭不動
        產買賣契約，不再另行通知。」
  （六）綜前所陳，原告因事後反悔不願履約，竟稱系爭房屋有損壞，並規避科學之
        鑑定，又偽稱種種不實在情形以狡飾其賴繳價金之事實，查其所為，實屬無
        稽。
三、證據：提出存證信函三紙、協調會會議記錄三紙、房屋交易安全契約書影本一份
    、照片十幀、台大莎士比亞廣場大廈第十一屆管理委員會會議記錄影本一份、現
    金支出傳票影本三紙為證，並聲請訊問證人王嘉珍、廖惠嵐。
    理      由
一、按訴狀送達後，原告不得將原訴變更或追加他訴，但不甚妨礙被告之防禦及訴訟
    之終結者，不在此限，民事訴訟法第二百五十五條第七款定有明文。本件原告起
    訴時，主張其因系爭買賣標的物有瑕疵，依民法有關買賣瑕疵擔保之規定，解除
    契約，且本件締結系爭買賣契約之意思表示，有意思表示內容之錯誤，爰依民法
    第八十八條第一項規定，撤銷其締結系爭買賣契約所為之意思表示。嗣原告於訴
    訟進行中，補稱：其係因物之性質錯誤，在交易上認為重要，而依民法第八十八
    條第二項之規定撤銷意思表示，並復補稱：因系爭房屋已與締約時之狀態不符，
    且因被告已將本件系爭買賣標的物重複出售予第三人，乃分別依系爭不動產買賣
    契約之約定，及民法第二百五十六條之規定，以訴狀繕本之送達為解除契約之意
    思表示通知，並依民法第二百五十六條、同法第二百五十九條規定請求返還價金
    等語。被告上開所為，核屬訴之變更及追加，應不致妨害被告之防禦及訴訟之終
    結，參以首開法條規定，應予准許，此合先敘明。
二、原告起訴主張：原告於八十八年九月十日與被告簽訂不動產買賣契約，向被告買
    受坐落台北市○○區○○段四小段一二二四建號，門牌台北市○○區○○路二段
    四三號二樓之二建物，及該建物坐落之基地持分，約定價金一千七百五十萬元，
    分三期給付。原告依約給付第一期價金二百六十二萬五千元後，尚未交屋前，於
    八十八年九月二十一日凌晨發生「九二一地震」，致系爭房屋所在之「莎士比亞
    廣場大廈」（下稱系爭大廈）產生鋼筋變形外露，牆壁龜裂，地下室連續壁龜裂
    等瑕疵，無法回復受損前之原狀，且原告締結系爭買賣契約之意思表示有錯誤，
    原告乃發函被告解除系爭買賣契約並撤銷締結系爭買賣契約所為之意思表示，請
    求被告返還價金，詎遭被告拒絕，為此提起本件訴訟。被告則以：系爭大廈在地
    震中所致之瑕疵輕微，業已修復，原告主張解除契約及撤銷意思表示，並非合法
    。且原告所交付之系爭買賣價金，被告僅實際受領其中五十萬元，其餘款項皆依
    兩造與中國信託商業銀行及中信房屋仲介股份有限公司簽定之「房屋交易安全契
    約書」約定，存放於設在中國信託商業銀行之「中信房屋房屋交易安全專戶」中
    ，被告尚未實際受領，原告向被告請求，自無理由。又系爭買賣契約因原告未依
    約繳付價金，已經被告合法解除，並依約沒收原告所繳之價金充作違約金，原告
    請求返還，自屬無據等語，資為辯解。
三、原告主張其於八十八年九月十日與被告簽訂不動產買賣契約，向被告買受坐落台
    北市○○區○○段四小段一二二四建號，門牌台北市○○區○○路二段四三號二
    樓之二建物，及該建物坐落之基地持分，約定價金一千七百五十萬元，分三期給
    付，原告依約給付第一期價金二百六十二萬五千元後，尚未交屋前，於八十八年
    九月二十一日凌晨發生「九二一地震」等情，業據提出不動產買賣契約書為憑，
    且為被告所不爭執，而八十八年九月二十一日一時四十七分許，台灣地區發生規
    模七點三之地震等情，復為本院所已知之顯著事實，均堪信為真實。至於原告主
    張系爭大廈因「九二一地震」，致生鋼筋變形外露，牆壁龜裂，地下室連續壁龜
    裂等瑕疵，無法回復受損前之原狀，及其締結系爭買賣契約所為之意思表示有錯
    誤等情，則俱為被告所否認，是本件應審酌者，乃系爭大廈是否確因「九二一地
    震」，致生原告所指無法回復之瑕疵？原告據以解除系爭買賣契約並撤銷締結系
    爭買賣契約之意思表示，是否合法？倘原告解除契約並非合法，被告解除契約是
    否合法？等項。
四、原告主張系爭大廈因「九二一地震」，致生鋼筋變形外露，牆壁龜裂，地下室連
    續壁龜裂等不能回復之瑕疵，業據提出照片九幀為證。觀之該等照片所示，乃分
    別顯示系爭大廈有二處地下室連續壁龜裂鋼筋外露，二處外牆磁磚剝落、一處外
    牆磁磚剝落鋼筋外露等情形，原告之主張尚非無據。然按民法第三百五十九條固
    規定買賣因物有瑕疵，而出賣人依同法第三百五十四條至第三百五十八條之規定
    ，應負擔保之責者，買受人得解除契約。惟如在危險移轉以前已有瑕疵存在，除
    該瑕疵於危險移轉時仍屬不能除去，或出賣人確定的拒絕擔保外，買受人尚不得
    主張出賣人應負擔保之責而解除契約，最高法院八十七年度台上字第一二一二號
    判決參照。是倘本件原告於買賣標的物即系爭房屋危險移轉前，欲執系爭大廈有
    上開瑕疵，主張瑕疵擔保之權利而解除系爭買賣契約，即須符合「該瑕疵於危險
    移轉前不能除去」，或「出賣人確定的拒絕擔保」之要件，否則自不得援引民法
    第三百五十九條之規定，解除系爭買賣契約。經查：
  （一）原告主張系爭大廈有鋼筋變形外露，牆壁龜裂，地下室連續壁龜裂等瑕疵，
        僅提出照片九幀為憑，雖非無據，已如前述。然究不能僅憑該九幀照片所示
        情形，即遽認系爭大廈之瑕疵已達於不能回復，即瑕疵不能除去之程度，原
        告主張系爭大廈之瑕疵不能回復云云，已非可採。
  （二）而本件系爭大廈因「九二一地震」所產生之上開瑕疵，業經系爭大廈管理委
        員會僱工修復等情，此有被告提出之照片八幀、現金支出傳票三紙及系爭大
        廈第十一屆管理委員會第四次管理委員會議記錄附卷可按，考之該會議記錄
        記載：「本大廈雖僅部分少數樓層之牆面受震而致輕微損壞，但為加強保固
        ，以防再次強震時，能再承受其衝擊而減除強撼震動力，所以已請專業的新
        研企業工程公司，來針對地下三樓到一樓的四周剪力牆少數細微裂縫一一灌
        注強力Epoxy，以強化基礎樑柱本體的牢固，並亦修補外牆脫落的部分磁磚
        ，計一百六十餘戶住家，僅花費近三十萬元（含搭鷹架）」等語，及該現金
        支出傳票摘要欄記載：「付本大廈修補磁磚、大理石及水泥脫落予劉明憲先
        生」、「付修理外牆磁磚搭鷹架費予劉明憲」、「付地下室兩邊剪力牆裂縫
        灌注Epoxy補強費予新研企業有限公司」等語，及被告提出之九幀照片顯示
        系爭大樓外牆及地下室已不復見磁磚剝落及裂縫等情形，足認系爭大廈之管
        理委員會，業已就原告所主張之上開系爭大廈外牆及地下室連續壁瑕疵加以
        修補。又本院勘驗現場結果，系爭大廈外牆均無龜裂及鋼筋外露現象，脫落
        磁磚均已修補完畢。勘驗地下一樓編號Ａ車位，連續壁牆面並無龜裂及鋼筋
        外露現象，惟現場牆面有補土，重新粉刷水泥的跡象，製有勘驗筆錄在卷可
        稽，可知系爭大廈已經回復受損前之原狀。系爭大廈既已修復完竣，原告主
        張系爭大廈有不能除去之瑕疵云云，自非可信。
  （三）原告雖復主張：被告所指之修補，僅將外牆剝落處以磁磚貼上，以填充物填
        塞裂縫，僅回復系爭大樓之外觀，與原狀已有不同，且修復系爭大廈之工人
        並非專業技師，系爭大樓之耐震度亦有折損，不能僅憑被告提出之現金支出
        傳票及照片，即認為系爭大廈已經修補完成，回復受損前之原狀云云。然按
        負舉證責任之當事人，其提出之證據，性質上為本證，必須其所提出之證據
        ，能使法院生強固心證確信如此，方能謂已盡其舉證責任，此與其對造之當
        事人，所提出之證據，性質上為反證，故只須提出證據，使法院對本證之心
        證產生動搖，其舉證即成功者，迥然不同。經查：本件系爭大廈之瑕疵已達
        於無法除去之程度此項待證事實，其舉證責任既在原告，則自應由原告舉出
        充足之證據，使本院產生堅強之心證，確信其主張。而原告既未能就其所主
        張之待證事實為充分之舉證，尚不能僅以對於被告所舉反證之駁斥，代替其
        應盡之舉證責任。原告此項主張，亦非可採。
  （四）綜上，系爭大廈縱於危險移轉前，雖有原告所主張之上開瑕疵，然原告迄未
        舉證證明該等瑕疵對於系爭大廈之結構安全有何減損而不能回復之情事，復
        參以被告已於危險移轉前，將該等瑕疵修補完竣，已如前述，則原告主張系
        爭大廈有不能除去之瑕疵，依民法有關瑕疵擔保之規定，解除契約，自非合
        法。
五、原告次主張：系爭房屋因地震受損，倘原告知悉此等瑕疵存在，必不會加以購買
    ；又系爭房屋在「九二一地震」時發生上開瑕疵，其耐震程度顯有不足，此項物
    之性質在交易上認為重要，爰依民法第八十八條之規定，撤銷買受系爭房屋之意
    思表示云云。經查：
  （一）系爭買賣契約係於八十八年九月十日訂立，本件地震則係發生於同月二十一
        日，而原告又主張上開瑕疵係因「九二一地震」所致，則在兩造諦約之初，
        系爭房屋及系爭大廈尚無原告所指瑕疵，可以認定。原告主張本件締結系爭
        買賣契約之意思表示有「若知有上開瑕疵，即不為意思表示」之錯誤情事，
        已非可採。
  （二）原告次主張系爭大廈之耐震能力不良，此項關於耐震能力性質，在兩造間系
        爭買賣契約認為重要云云，查原告主張系爭房屋因「九二一地震」導致不能
        回復之瑕疵，並非可採，已如前述，而原告就系爭大廈之耐震能力不足，即
        「系爭大廈應達到何種耐震程度，而僅達到何種耐震程度」等情，復未能舉
        證以實其說，已非可信。且衡之台灣地區在「九二一地震」之前，久未發生
        大規模地震，一般房地產買賣，鮮有將房屋之「耐震程度」列入交易上重要
        之動機等情，原告主張因誤認系爭大廈之耐震程度，而有交易上認為重要之
        動機錯誤云云，亦非可採，
  （三）綜上，原告主張締結本件系爭買賣契約時，其買受之意思表示有錯誤云云，
        並非可採。
六、綜上所述，原告主張本件系爭房屋因有瑕疵，及系爭買賣契約之締結，有意思表
    示錯誤，均不可採。原告分別於八十八年九月二十三日、同年十月六日發函予被
    告解除系爭買賣契約，並撤銷買受系爭房屋之意思表示，皆非合法，而不生解除
    契約及撤銷意思表示之效力。
七、按「甲方（原告）除因不可抗力之事由外，若有可歸責於甲方之事由，而有全部
    或一部不履行本契約而應負遲延責任時，‧‧‧‧，若經乙方（被告）依房屋交
    易安全契約書約定之方式催告期滿而甲方仍不履行時，乙方得解除本契約並沒收
    甲方已支付之價款作為違約賠償，‧‧」，兩造間不動產買賣契約第八條第二項
    定有明文。本件原告之解除契約並撤銷意思表示並非合法，已如前述，原告就應
    繳交之第二期及第三期價金，亦迄未給付，則自應就各該期價金應給付之翌日起
    ，即八十八年九月二十六日、同年十月十六日起，負遲延責任。而被告因原告遲
    延履行，依兩造間不動產買賣契約上開約定，於八十八年十月一日以台北青田郵
    局第三二號存證信函催告原告履行契約，並分別於同年十一月十日以台北古亭郵
    局第二九七七號、同年十二月三十一日以台北重南郵局第八九二六四號存證信函
    解除系爭買賣契約，各該存證信函亦皆送達於原告留存於房屋交易安全契約書之
    地址即台北市○○○路○段四二號六樓之一，此有各該存證信函影本、掛號郵件
    收件回執附卷可按，原告對於收受被告上開存證信函並不爭執，足認被告已依交
    易安全契約書第二條所定之通知方式，對於原告為解除系爭買賣契約之意思表示
    ，系爭買賣契約已經被告合法解除，可以認定。
八、原告雖主張：被告並未對於原告先行催告，乃逕行解約；又原告於八十八年九月
    二十三日第一五八一五號之律師函已通告被告減少價金，並於第二、三次款中扣
    除，被告猶以原告未支付第二期款主張解除契約，被告之解約並不合法云云。然
    查：
  （一）本件被告係先於八十八年十月一日以台北青田郵局第三二號存證信函催告原
        告履行契約，並分別於同年十一月十日以台北古亭郵局第二九七七號、同年
        十二月三十一日以台北重南郵局第八九二六四號存證信函解除系爭買賣契約
        ，已如前述，可知被告自發函催告時起至解約時止，至少已經過四十日之期
        間，參以兩造間各期給付價金之間隔皆不超過一個月等情，上開四十日之期
        間應認為相當。按「民法第二百五十四條所定契約解除權，並非以債權人定
        相當期限催告為發生要件，而係以債務人於催告期限內不履行為發生要件，
        故債權人所定催告期限雖不相當，或未定期限催告，但若自催告後經過相當
        期限債務人仍不履行者，基於誠實信用原則，應認債權人已酌留相當期限，
        以待債務人履行，而難謂不發生該條所定契約解除權」，最高法院六十九年
        度台上字第一五九０號判決參照，本件被告於八十八年十月一日以台北青田
        郵局第三二號存證信函催告原告履約，雖未定期限，然自催告後業已經相當
        期限，原告仍不履行，參以首開判決意旨，基於誠實信用原則，應認為被告
        之解除權已經發生，被告復於同年十一月十日以台北古亭郵局第二九七七號
        存證信函解除契約，即應認為合法。
  （二）至於原告主張：已於八十八年九月二十三日之律師函通告被告減少價金並於
        第二、三次款中扣除，被告猶以原告未支付第二期款主張解約，於法不合云
        云。經查：原告主張已於八十八年九月二十三日以八十八年度九聯莊律字第
        一五八一五號函中，主張減少價金三百五十萬元等情，雖有上開律師函影本
        在卷可稽，然本件原告並非得於危險移轉前，主張有關瑕疵擔保之權利，已
        如前述，原告主張減少價金云云，已非可取。又縱令原告主張減少價金等情
        為可採，其經減少後之價金尚有一千一百三十七萬五千元，而原告對於在八
        十八年十月十五日第三期價金繳交期限屆期時，仍未給付上開經減少後之價
        金，亦不爭執，則原告仍應負遲延責任。原告此項主張，自無可採。
九、綜上，被告解約既為合法，被告依兩造間不動產買賣契約第八條第二項：「‧‧
    ，乙方得解除本契約並沒收甲方已支付之價款作為違約賠償，‧‧」之約定，沒
    收原告已支付之價款作為違約賠償，自屬有據，原告請求返還，為無理由。
十、綜上所述，本件原告以系爭房屋及系爭大廈，因「九二一地震」而產生鋼筋變形
    外露，牆壁龜裂，地下室連續壁龜裂等瑕疵為由，主張解除契約，並撤銷系爭買
    賣契約買受之意思表示，為不合法。被告辯稱因原告遲延履行交付價金之義務，
    系爭買賣契約業經被告合法解除，並依約沒收原告所繳交之價金充作違約金，可
    以採信。從而，原告請求返還如其訴之聲明所示之買賣價金及利息，為無理由，
    應予駁回。原告之訴既經駁回，其假執行之聲請亦失所附麗，應併予駁回。
十一、因本案事證已臻明確，兩造其餘主張陳述及所提之證據，均毋庸再予審酌，附
      此敘明。
十二、結論：原告之訴為無理由，依民事訴訟法第第七十八條判決如主文。
中　　　華　　　民　　　國　　九十一　　年　　　三　　　月　　　十三　　日
　　　　　　　　　　　　　　　民事第五庭  審判長法官　王碧芳
　　　　　　　　　　　　　　　　　　　　　　　　法官　歐陽漢菁
　　　　　　　　　　　　　　　　　　　　　　　　法官　高偉文
右為正本係照原本作成
如對本判決上訴，須於判決送達後廿日內向本院提出上訴狀
中　　　華　　　民　　　國　　九十一　　年　　　三　　　月　　　十三　　日
　　　　　　　　　　　　　　　　　　　　　法院書記官　郭錦賢
